【裁判字號】    87,上易,2227
【裁判日期】    890119
【裁判案由】    背信
【裁判全文】
臺灣高等法院臺中分院刑事判決              八十七年度上易字第二二二七號
    上  訴  人
    即  自訴人  富寶精密股份有限公司
    代  表  人  甲○○○
    自訴代理人  熊梓檳律師
                鄭志明律師
                楊國煜律師
    被      告  乙○○
    選任辯護人  張慶宗
                施家治
右上訴人因自訴被告背信案件，不服台灣台中地方法院八十五年自字第一五○二號中
華民國八十七年六月十九日第一審判決，提起上訴，本院判決如左：
    主      文
上訴駁回。
    理      由
一、本案經本院審理結果，認第一審判決被告乙○○被訴犯有刑法第三百四十二條第
    一項背信罪嫌，以犯罪不能證明，諭知被告乙○○無罪，並無不當，應予維持，
    並引用第一審判決書記載之理由（如附件）。
二、上訴人即自訴人（下稱自訴人）上訴意旨略以：
  (一)被告乙○○（下稱被告）雖經自訴人公司之總公司賦予台灣分公司之管理及會計
    權限，惟被告仍須按總公司股東會及董事會決議對自訴人公司業務及財務之指示
    為職務行為，次始依自訴人公司總經理之職務上指示辦理，是被告乙○○未經總
    公司股東會及董事會之決議，濫用會計權限領取超額薪資及非法獎金，實為濫用
    權限之故意背信行為。
  (二)自訴人公司前總經理古川清司於民國（下同）八十二年二月十九日回報總公司簡
    便行文說明：被告薪資結構包括薪金及長年幹部津貼應為新台幣九萬一千五百元
    ，然被告違反總經理古川清司之指示，超領薪資且不定時加給自係背信行為。
  (三)由前總經理古川清司與自訴人公司之和解事實足證，前總經理古川清司實為背信
    之共同正犯，其所供稱：自訴人公司董監事薪資及獎金由總經理考量台灣物價上
    漲率、公司業績因素後決定係自訴人公司之慣例等情，顯然偏頗，並有隱瞞。
  (四)自訴人公司即便有按節發放金慣例，惟此係對一般員工，且僅加發月薪一個月
    或一個半月，被告乙○○擔任副總經理一職，既屬經理職，仍應比照辦理，惟被
    告乙○○八十三年領取獎金五次，八十三年二次，八十四年二次，八十五年二次
    ，領取金額甚且高達新台幣（以下同）五百餘萬元，此自非所謂中秋節或春節加
    發，況自訴人公司董事會並未通過上項獎金發給。
三、惟查：
  (一)自訴人所提出古川清司回報總公司之核薪表，乃八十二年二月十九日作成，固載
    明被告之薪資為九萬一千五百元，惟按薪資一般均依物價指數逐年調升，此為眾
    所週知之理，被告供稱其薪資係經逐年調整應屬可採，自難以八十二年二月十九
    日回報總公司之唯一核薪表，而認被告自八十二年四月至同年七月領薪十萬一千
    一百卅三元，八十二年八月起調薪為十二萬一千九百廿一元，八十三年八月起調
    薪為十三萬六千四百九十六元，八十四年七月起調薪為十五萬零三百八十五元迄
    八十五年六月離職止，即係超領薪資之背信行為，況自訴人於原審審理時亦未對
    被告之薪資有所爭執。
  (二)自訴人公司係採總經理制，董事長因長年在日本，並不參與自訴人公司之決策，
    所有決策除公司有特別指示外，均經總經理核准即可，而自訴人公司自設立以來
    之員工薪資調整，均由前總經理衡量決定，此係自訴人公司之慣例，業經證人張
    瓊玲於原審法院八十六年五月十六日審理時結證屬實，並有自訴人公司前總經理
    古川清司於八十六年六月三十日經日本公證人認證之報告書在卷可稽。自訴人雖
    主張：被告薪資之增加及獎金之發放未經母公司股東會及董事會決議，且母公司
    未全面委任授權自訴人公司前總經理古川清司辦理，故被告不得領取云云，惟查
    ：母公司既未指示薪資調整及獎金認列，又未授權自訴人公司總經理就地（海外
    ）斟酌決定，則被告歷經八十二年四月起至八十五年六月離職止，豈非均不得調
    薪加給，亦不得領取獎金，此顯與事理有違，而自訴人迄未能提出母公司對自訴
    人公司所屬人員調薪及領取獎金標準之指示（調薪及領取獎金乃任何公司均會面
    臨之問題），是證人古川清司供稱：母公司就自訴人公司之內部薪資結構、獎金
    發放雖未明確指示，惟依慣例均由在台之實際決策者即總經理衡情決定，應屬可
    採，自訴人空言古川清司之供詞偏頗，且係背信罪之共犯（惟自訴人迄今仍未對
    古川清司提出背信告訴）尚不足採。況新任日商經營者自八十二年四月接收自訴
    人公司後即委託台北市勤業會計事務所負責查核自訴人公司八十三年度、八十四
    年度、八十五年度之帳冊，針對薪資科目，抽查薪資清冊上部分員工支薪資料，
    抽查項目包括獎金在內，經查尚屬合理等情，亦據證人黃欽賢於原審法院結證明
    確，是被告經時任總經理之古川清司之核准始領取薪資及獎金，尚難認即係背信
    行為。
  (三)被告與當時總經理古川清司於八十二年五月間各支領五百三十萬元之特別獎金（
    實際為五百萬元，三十萬元係補貼稅金），乃係依據八十一年（日本平成四年）
    六月七日在日本富士計器株式會社會議時所為決議，有該會議事錄在卷足憑。自
    訴人雖稱經向總公司回報查證結果，並無上述會議紀錄，另向當時任日本總公司
    富寶精密股份有限公司董事長野澤和敏查證結果，亦證實其任內並無召開任何股
    東臨時會，以決定被告及古川清司獎金之發放，上述會議議事錄，顯係被告及古
    川清司共同偽造。惟查自訴人所稱「經向總公司回報查證結果，並無上述會議紀
    錄（見證九）」，然迄今並未見其提出向總公司回報查證之證據，另野澤和敏雖
    於八十六年一月七日致函予當時富寶精密股份有限公司董事長甲○○○表示有關
    董監事人員之報酬金額及獎金發放均未經董事會及股東大會決議，有該函件在卷
    足憑，然上述八十一年六月七日之會議議事錄，出席者除古川清司、野澤和敏、
    被告外，尚有前川日出夫、佐治秀夫、林金泉、原忠幸，並有各該人之蓋章，
    是亦尚難僅憑野澤和敏一人之書面供詞即遽認該會議事錄係被告及古川清司所偽
    造。
  (四)原審以被告之薪資及獎金發放方式，自七十九年起即依循一定之方式發放，雖自
    訴人公司之會計業務實際上本係由被告所負責管理，惟被告薪資及獎金之發放仍
    有經總經理古川清司之同意，是如果被告主觀上確有為自己不法利益或損害自訴
    人公司之利益而任意發放薪資或獎金於自己之故意，何以其每月所領得之薪資、
    獎金之數額均由會計人員照實登錄記載於自訴人公司之轉帳傳票及帳冊上，此有
    自訴人提出之轉帳傳票、帳冊等文件在卷可稽，且每年均委請勤業會計師事務稽
    查財務並製作財務報表、決算書等文件後，再報請日本總公司查核？顯見被告並
    無故意隱瞞自訴人公司或日本總公司之董事或股東其於任職期間總共領得多少薪
    資及獎金之心態，雖然被告身為自訴人公司之董事及副總經理，其薪資或獎金之
    多寡及發放，依據公司法之規定應經由自訴人股東大會決定或全部董事過半數之
    同意，惟發放方式既係因循固有之方式，且歷年來自訴人公司之股東大會或董事
    會均未有所異議或指正，縱被告有違反上開公司法之規定而不當取得薪資或獎金
    之情事，亦僅涉及民事上之賠償問題，尚難因此即認被告有何為自己不法利益或
    損害公司利益而違背任務之故意，因而諭知被告被訴背信無罪，原審之判決核無
    違誤，自訴人上訴指摘原判決不當，非有理由，應予駁回。
據上論結，應依刑事訴訟法第三百七十三條、第三百六十八條，判決如主文。
中      華      民      國    八十九     年       一      月     十九   日
                                  臺灣高等法院臺中分院刑事第三庭
                                        審判長法  官  方  艤  駐
                                              法  官  吳  信  銘
                                              法  官  王  德  麟
右正本證明與原本無異。
不得上訴。
                                              書記官  林  振  甫
中      華      民      國    八十九     年       一      月    二十    日
                                                                        Ｈ
台灣台中地方法院刑事判決                        八十五年度自字第一五二號
    自訴人  富寶精密股
            份有限公司  設台中市○○里○○街五一號
    法  定
    代理人  甲○○○    住同右
    自  訴
    代理人  熊梓檳      律師
    被  告  乙○○      男  四十四歲( 民國○○○年○月○○日生)
                        住台中市北屯區三光巷六十二號
                        身分證統一編號：Ｂ一0000000號
    選  任
    辯護人  徐文開      律師
右列被告因背信案件，經自訴人提起自訴，本院判決如左：
    主      文
乙○○無罪。
    理      由
一、自訴意旨略以：被告乙○○原係擔任自訴人公司之副總經理，為從事業務之人，
    詎被告乙○○於任職期間，不思忠勤任事，竟意圖為自己不法之利益，自民國八
    十二年四月間起，擅自以獎金名義發放於自己，計於八十二年四月間發放：新臺
    幣 (下同) 三十三萬元、八十二年五月間：五百三十萬元、八十二年九月間：二
    十二萬五千元、八十三年二月間：六十九萬一千四百九十元、八十三年三月間：
    二百零三萬二千四百五十二元、八十四年一月間：七十八萬八千零一十元、八十
    四年三月間：四十四萬七千九百五十五元、八十五年二月間：七十六萬八千五百
    一十元、八十五年三月間：二十九萬零九百六十三元，而依被告所自訂之年終獎
    金發給辦法，年終獎金分別僅有一點五個月及二個月，被告竟以獎金名義擅自超
    領，另自訴人公司規定員工伙食費為每月一千五百元，被告竟自八十三年七月起
    ，擅自具領每月三千五百元，且自訴人公司對課長級以上職員，係採職能薪給制
    ，並無所謂加班費，被告竟又擅自發放予自己每月一千元之加班費，均足生損害
    於自訴人公司，因認被告乙○○涉有刑法第三百四十二條第一項之背信罪嫌云云
    。
二、按犯罪事實應依證據認定之，無證據不得推定其犯罪事實，又不能證明被告犯罪
    者，應諭知無罪之判決，刑事訴訟法第一百五十四條、第三百零一條第一項前段
    分別定有明文。次按自訴人在刑事訴訟法上為原告之身份，對於其所述之事實應
    舉出證據，不能僅憑自訴人之陳述作為認定事實之唯一證據，又認定不利於被告
    之事實，須依積極證據，茍積極證據不足為不利於被告事實之認定時，即應為有
    利於被告之認定，更不必有何有利之證據，最高法院七十二年度台上字第四三二
    二號判決及最高法院三十年上字第八一六號判例可資參照。
三、訊據被告乙○○堅決否認有何背信犯行，辯稱：被告所支領之薪資及獎金，均經
    副董事長兼總經理古川清司核准，而新任日商股東自八十二年四月間起接收自訴
    人富寶公司後，即重新委託臺北勤業會計事務所負責自訴人公司稅務簽證及財務
    稽查，並將稽查結果報告日本總公司，日本總公司亦不定期派員到自訴人公司查
    核，其間對被告支領獎金數額，並未提出異議，亦未提出糾正，且公司收支帳務
    ，經歷八十二年、八十三年、八十四年之股東會及董事會審核通過。茲就自訴人
    指述被告擅自發放於自己獎金所列明細，辯駁如下： (一) 八十二年四月間之三
    十三萬元部分：該筆獎金，被告實領三十一萬零二百元，係自訴人富寶公司之前
    身寶星股份有限公司 (下稱寶星公司) 三名人員移籍自訴人公司時，將原本任職
    於寶星公司之年資歸零，而不將原有年資累積計入富寶公司避免往後若退休時造
    成富寶公司更大之損失及負擔，而發給之年資獎金，除被告外，尚有曾參必、曾
    瑞耀二人同時領取。 (二) 八十二年五月間之五百三十萬元部分：係富寶公司之
    原所有權人日本富士計器公司於所有權轉讓日本利士文前，因體恤總經理與被告
    於任職期間之辛勞及成果而發放的特別獎金，總經理與被告因新舊所有權人忙於
    交接及考量公司資金之運轉而遲至八十二年五月才具領，新任所有權人利士文公
    司概括承受原所有權人富士計器之富寶公司，應對富寶公司之權利義務及資產負
    債全盤承受。 (三) 八十二年九月間之二十二萬五千元部分：應屬八十二年度之
    秋節獎金，如自訴人提出之帳簿上並未記載被告有領取該筆獎金，則被告應未具
    領。 (四) 八十三年二月間之六十九萬一千四百九十元部分：八十二年度之年終
    獎金。 (五) 八十三年三月間之二百零三萬二千四百五十二元部分：總經理與副
    總經理任職自訴人公司期間，每年應繳納之個人所得稅，依例均由公司支付後，
    再將支付之金額列入下年度薪資計算，此筆係公司支付被告八十二年度之所得稅
    。 (六) 八十四年一月間之七十八萬八千零一十元部分：其中十四萬二千四百一
    十元，係補發八十三年度之中秋獎金，另六十四萬五千六百元，係八十三年度年
    終獎金。 (七) 八十四年三月間之四十四萬七千九百五十五元部分：公司支付被
    告八十三年度之所得稅。 (八) 八十五年二月間之七十六萬八千五百一十元部分
    ：八十四年度年終獎金。 (九) 八十五年三月間之二十九萬零九百六十三元部分
    ：公司支付被告八十四年度之所得稅。 (十) 至自訴人所指伙食費及加班費部分
    ：純係出納人員記帳時，會計科目編排之問題，伙食費及加班費均含蓋在被告之
    薪資內，並非另外再支領伙食費及加班費等語。
四、經查：
 (一) 被告乙○○在自訴人富保公司擔任副總經理期間，先後於八十二年四月間領得
      三十一萬零二百元之年資獎金、於八十二年五月間具領五百三十萬元之特別獎
      金、於八十三年二月間領得六十九萬一千四百九十元之年終獎金、於八十三年
      三月間領得公司替其支付之個人所得稅款二百零三萬二千四百五十二元、於八
      十四年一月間具領十四萬二千四百一十元之中秋獎金及六十四萬五千六百元之
      年終獎金、於八十四年三月間具領公司替其負擔之個人所得稅款共四十四萬七
      千九百五十五元、於八十五年二月間領得七十六萬八千五百一十元之年終獎金
      及於八十五年三月間領得個人所得稅款二十九萬零九百六十三元等事實，業據
      被告乙○○自承明確，復有自訴人所提出之相關轉帳傳票、帳冊等文件在卷可
      稽。
 (二) 自訴人富寶公司為日商公司，自民國七十七年十月間起設立後，其投資經營之
      日商為星辰表與富士計器，當時總經理由副董事長古川清司兼任，被告乙○○
      則自七十九年一月間起在自訴人富寶公司擔任副總經理之職務，直至八十二年
      四月間，自訴人富寶公司改由日商利士文接收經營，仍繼續委聘古川清司、被
      告乙○○分別在富寶公司擔任總經理及副總經理等情，亦據被告乙○○供明在
      卷，而關於被告乙○○實際上所負責處理之事務，參酌自訴人所提出由證人古
      川清司於八十六年六月六日在日本所書立並經日本公證人認證之報告書上所載
      內容：「．．．本人 (指古川清司) 身為總經理，應是統籌全體經營的當地負
      責人，惟因就任當時對臺灣的事情不熟悉，也沒有臺灣的稅務及法律知事，更
      何況還有語言上的障礙，經徵得日本母公司同意由乙○○分擔部分業務．．．
      我都在集集工廠主要負責製造技術相關業務，而被告乙○○在臺中市的事務所
      分擔會計及管理部門的業務．．．」等情以觀，應認被告乙○○在自訴人富保
      公司擔任副總經理期間，實際上係負責綜理富寶公司之會計及管理方面之業務
      ，合先敘明。
(三)  至自訴人富寶公司關於總經理、副總經理及員工之薪資及獎金發放方式，證人
      即自訴人公司前會計課長張瓊玲於本院審理時到庭結證稱：伊自七十九年間起
      至八十五年八月底止，在自訴人公司擔任會計職務，總經理及副總經理薪資計
      算方式與一般員工不同，都是由總經理 (指古川清司) 擬好稿交給會計部門發
      放，至於獎金、年終獎金、伙食費及加班費等，自伊入公司當會計起，都是沿
      襲以前一定的方式來發放，以前就有這些科目等情，且證人即勤業會計事務所
      查帳人員黃欽賢亦到庭結證稱：伊所屬事務所係受自訴人公司委託查核八十三
      年度、八十四年度及八十五年度的帳，伊等係針對財務報表上的科目金額表示
      意見，但是並不保證實際上之真實性，針對薪資科目，是抽查薪資清冊上部分
      員工支薪資料及扣繳憑單上面薪資總額，依照稅法規定，調節得出自訴人公司
      薪資總額尚屬合理等情，再依據被告乙○○所提出由古川清司於八十六年六月
      三十日在日本所書立並經日本公證人認證之報告書上所載：「．．．一般公司
      之員工薪資雖然皆由董事會決定，但於富寶公司自開始以來皆考量臺灣當地的
      物價上漲率、公司業績等因素後，由總經理決定之．．．」及上開古川清司於
      八十六年六月六日在日本所書立並經日本公證人認證之報告書上所載：「．．
      ．在林 (指乙○○) 與我最初成為董事時，母公司曾指示董監事之薪資、獎金
      有一定基準，有關這一點我本身不記得其後曾接到日本母公司任何特別的指示
      。每年度的決算 (財務報表) 書都委託會計師事務所作成，有關的編制作業是
      在林的指揮監督下，主要由張瓊玲 (會計課長) 與會計師事務所折衝作成，不
      論其好壞，本人均與此完全無涉，所作出來的報告書，亦均由林寄給日本母公
      司．．．實際上，現地董監事的薪資、獎金是併同一般員工的調薪時期 (七月
      左右) 或獎金決定時 (中秋節、舊曆年) 一起決定的，金額及條件通常由林提
      議，我因林是長期負責會計業務的副總經理之提議，加上個人對林的信賴，故
      對他的提議均未提出異議或是向母公司去確認，實情是對他的所言聽從而已。
      法律上董監事的薪資，應在股東大會決定的範圍內支付，董監事的獎金亦應以
      以盈餘分配案方式經股東大會之決議後實施。如前所述，有關實際的支付方法
      ，我身為總經理卻未確認股東的意向只是聽從林的提案一事，我想公司及股東
      方面當然會有些指責，但是無論是否恰當，富寶公司的董監事薪資及獎金已依
      前述決定方法成為慣例，這是實情．．．」等情以觀，顯見被告即副總經理乙
      ○○之薪資及獎金發放方式，自七十九年起即依循一定之方式發放，雖自訴人
      公司之會計業務實際上本係由被告所負責管理，惟被告薪資及獎金之發放仍有
      經總經理古川清司之同意，是如果被告乙○○主觀上確有為自己不法利益或損
      害自訴人公司之利益而任意發放薪資或獎金於自己之故意，何以其每月所領得
      之薪資、獎金之數額均由會計人員照實登錄記載於自訴人公司之轉帳傳票及帳
      冊上，此有自訴人提出之轉帳傳票、帳冊等文件在卷可稽，且每年均委請勤業
      會計師事務稽查財務並製作財務報表、決算書等文件後，再報請日本總公司查
      核？顯見被告乙○○並無故意隱瞞自訴人公司或日本總公司之董事或股東其於
      任職期間總共領得多少薪資及獎金之心態，雖然被告乙○○身為自訴人公司之
      董事及副總經理，其薪資或獎金之多寡及發放，依據公司法之規定應經由自訴
      人股東大會決定或全部董事過半數之同意，惟發放方式既係因循固有之方式，
      且歷年來自訴人公司之股東大會或董事會均未有所異議或指正，縱被告有違反
      上開公司法之規定而不當取得薪資或獎金之情事，亦僅涉及民事上之賠償問題
      ，尚難因此即認被告乙○○有何為自己不法利益或損害公司利益而違背任務之
      故意。
 (四) 再者，自訴人公司前總經理古川清司及被告乙○○在自訴人公司任職期間的薪
      水、獎金的個人所得稅皆由自訴人公司負擔，在翌年記帳的薪水項目亦有登記
      ，而日本富士計器公司在將富寶公司讓渡給日本利士文公司之前，古川清司及
      乙○○的特別獎金，在帳簿上已明白記載為未付費用，在資產負債表上亦有載
      明，此項支給會遲延至八十二年 (古川清司在報告書上誤載為八十三年) 五月
      十五日，乃因資金營運之故等情，此有古川清司於八十六年八月十五日在日本
      所書立並經日本公證人認證之報告書及八十二年三月三十一日、八十二年五月
      十五日之轉帳傳票附卷足憑，足認被告乙○○上開關於八十二年五月間領得之
      五百三十萬元係特別獎金，及八十二年度、八十三年度及八十四年度其個人所
      得稅均由自訴人公司支付等辯解，堪予採信。至觀諸自訴人所提出之富寶公司
      自七十七年間起至八十四年三月三十一日止之利益處分表，其中關於執行董監
      事酬勞一欄雖均空白，惟此僅能證明該公司股東會並未對董監事之酬勞有所決
      定，而被告乙○○除身為自訴人公司之董事外，亦擔任自訴人公司副總經理之
      職務，衡諸常情，一般公司對於經理人之薪資及獎金均應另外有所規定，是該
      利益處分表尚不足以據為被告乙○○不利之認定。此外，復查無其他積極確切
      之證據足資證明被告乙○○確有自訴人所指之背信犯行。因不能證明被告犯罪
      ，揆諸前揭說明，應為其無罪判決之諭知。
據上論斷，應依刑事訴訟法第三百四十三條、第三百零一條第一項，判決如主文。
中      華      民      國      八十七      年    六    月      十九    日
                                臺灣臺中地方法院刑事第三庭
                                        法  官  崔  玲  琦
右正本證明與原本無異。
如不服本判決，應於判決送達後十日內向本院提出上訴狀，上訴於臺灣高等法院臺中
分院( 須附繕本 )。
                                          書記官
中    華    民    國      八十七      年       六      月     三十    日


司法院資訊處製作；財團法人民間司法改革基金會備份。
